# Modelos con datos temporales: Introducción

```{r setup_prog, include = FALSE, cache = FALSE}
knitr::opts_chunk$set(
  comment = NA, 
  warning = FALSE, 
  message = FALSE
    )
library(fontawesome)
here::i_am("Econometria2/05-ts_intro.Rmd")
library(here)
here()
```


## Introducción

Una serie de tiempo es un proceso ordenado secuencialmente en el tiempo. Decimos que $t$ es un entero que denota el periodo de tiempo. La mayoría de las series de tiempo de variables económicas se registran a intervalos discretos: anual, trimestral, mensual, diario. Decimos que el número de periodos observados por año define la frecuencia de la serie. 

Un aspecto crucial es la dependencia temporal de las observaciones qeu están cercanas en tiempo calendario. Por ejemplo, la tasa de inflación de junio está relacionada con la tasa de inflación de mayo. 


### Ejemplos



```{r}
library(fpp3)
library(readxl)
library(ggpubr)
piby<- read_excel(here("Econometria2","Data","pibyear.xlsx"))
piby<-tsibble(piby,index=year)
pib.plot<-ggplot(piby,aes(x=year,y=rgdpo))+geom_line()+labs(title="PIB",
                                                            y="USD (millones 2011)",x="")+theme_minimal()

piby<-piby%>%mutate(gpib=difference(log(rgdpo),lag=1)*100)
gpib.plot<-ggplot(piby,aes(x=year,y=gpib))+geom_line()+labs(title="Crecimiento",y="%",x="",caption="Penn World Tables")+theme_minimal()+geom_hline(yintercept=0)

ggarrange(pib.plot,gpib.plot,ncol=2)                                                            
```

```{r}
mes<- read_excel(here("Econometria2","Data","tsmonth.xlsx"))
mes<-mes%>%mutate(date=yearmonth(date))%>%as_tsibble(index=date)

ipc.plot<-ggplot(mes,aes(x=date,y=ipc))+geom_line()+labs(title="IPC",y="",x="")+theme_minimal()

inf.plot<-mes%>%mutate(inf=difference(log(ipc),lag=1)*100)%>%ggplot(aes(x=date,y=inf))+geom_line()+theme_minimal()+labs(title="Inflación Mensual",x="",y="",caption="DANE")

ggarrange(ipc.plot,inf.plot,ncol=2)
  
```

```{r}
mes%>%mutate(inf=difference(log(ipc),lag=1)*100)%>%
  gg_season(inf,labels="both")+
  labs(y="%",title="Gráfico estacional: inflación mensual",x="")
```

```{r}
ipcdcmp<-mes%>%model(stl=STL(ipc))
components(ipcdcmp)%>%autoplot()
```

```{r}
wti.plot<-ggplot(mes,aes(x=date,y=wti))+geom_line()+labs(title="WTI",y="US$/barril",x="")+theme_minimal()

gwti.plot<-mes%>%mutate(gwti=difference(log(wti),lag=1)*100)%>%ggplot(aes(x=date,y=gwti))+geom_line()+theme_minimal()+labs(title="Var mes WTI",x="",y="%",caption="IEA")

ggarrange(wti.plot,gwti.plot,ncol=2)
```
```{r}
trm<- read_excel(here("Econometria2","Data","tsdaily.xlsx"))
trm<-trm%>%mutate(date=ymd(date))%>%as_tsibble(index=date)

trm.plot<-ggplot(trm,aes(x=date,y=trm))+geom_line()+labs(title="TRM",y="COP/USD",x="")+theme_minimal()

dep.plot<-trm%>%mutate(dep=difference(log(trm),lag=1)*100)%>%ggplot(aes(x=date,y=dep))+geom_line()+theme_minimal()+labs(title="Depreciación",x="",y="%",caption="BanRep")

ggarrange(trm.plot,dep.plot,ncol=2)

```

## Autocorrelaciones

Para explorar el grado de dependencia entre la variable en el periodo $t$ y sus rezagos, $t-s$, usamos el coeficiente de correlación

$$
\rho_s=\dfrac{Cov(X_t,X_{t-s})}{Var(X_t)}
$$

Cuyo estimador muestral es

$$
\hat{\rho}_s=\dfrac{\sum_{t=s+1}^{T}(X_t-\bar{X})(X_{t-s}-\bar{X})}{\sum_{t=1}^{T}(X_t-\bar{X})^2}
$$

```{r}
acfpib<-piby%>%ACF(rgdpo)%>%autoplot()+labs(title="ACF PIB")
acfgpib<-piby%>%ACF(gpib)%>%autoplot()+labs(title="ACF Crecimiento PIB")
ggarrange(acfpib,acfgpib,ncol=2)
```

```{r}
acfipc<-mes%>%mutate(lipc=log(ipc))%>%ACF(lipc,lag_max=48)%>%autoplot()+labs(title="ACF Ln IPC")
acfinf<-mes%>%mutate(inf=difference(log(ipc),lag=1))%>%ACF(inf,lag_max=48)%>%autoplot()+labs(title="ACF Inflación")

ggarrange(acfipc,acfinf,ncol=2)
```


```{r}
acftrm<-trm%>%mutate(ltrm=log(trm))%>%ACF(ltrm)%>%autoplot()+labs(title="ACF Ln TRM")

acfdep<-trm%>%mutate(dep=difference(log(trm),lag=1))%>%ACF(dep)%>%autoplot()+labs(title="ACF Depreciación")

ggarrange(acftrm,acfdep,ncol=2)
```


## Ejercicio {-}

Para cada una de las series realice un análisis gráfico, lo que incluye la autocorrelación, de las variables en niveles y en diferencias. Trabaje con la serie en logaritmo cuando lo considere relevante

- ISE: índice de Seguimiento de la Economía. Serie de frecuencia mensual publicada por el [DANE](https://www.dane.gov.co/index.php/estadisticas-por-tema/cuentas-nacionales/indicador-de-seguimiento-a-la-economia-ise) 

- Tasa de desempleo total nacioanl. Serie de frecuencia mensual publidada por el [DANE](https://www.dane.gov.co/index.php/estadisticas-por-tema/mercado-laboral/empleo-y-desempleo)

- Precio de cierre de Bitcoin. Serie de frecuencia diaria. Se sugiere descargar los datos de Yahoo Finance usando el paquete *quantmod*


